臺灣高雄地方法院刑事判決　　　　　　 100年度簡上字第72號
公　訴　人　臺灣高雄地方法院檢察署檢察官
上　訴　人
即　被　告　黃柏蒼
上列上訴人即被告因妨害名譽案件，不服本院民國99年12月30日
99年度簡字第1853號第一審簡易判決（聲請簡易判決處刑書案號
：99年度偵字第29197 號），提起上訴，本院管轄之第二審合議
庭判決如下：
    主  文
原判決撤銷。
黃柏蒼犯公然侮辱罪，處拘役貳拾伍日，如易科罰金，以新臺幣
壹仟元折算壹日。
    事  實
一、黃柏蒼於民國99年6 月28日夜間，在其位於高雄市○○區○
    ○路198 巷12號之住處，以電腦取得IP位址122.122.132.22
    連上網際網路後，在不特定多數人得以共見共聞之聯合新聞
    網運動大聯盟網站（網址：ht tp ：//mag.udn .com./mag/
    sports/storypage .jsp?f ＿MA IN ＿ID＝114 ＆f ＿SUB
    ＿ID＝4387＆f ＿ART ＿ID＝2565 54 ）「英德之戰誤判
    FIFA拒採行動」討論文章網頁中，因見陳御中以「會難嗎」
    之發表者名稱對該主題發表標題為：「加兩個底線審就好」
    ，內容為「在球門附近各放一個底線輔助審這樣就可以看進
    球是否有效…當然太公平的比賽就沒那麼多話題可能就不夠
    好玩」之意見後，因對陳御中發表之意見不滿，即於該日19
    時15分，以「台灣腦殘真多～」為發表者名稱，在該討論文
    章發表標題為「荒唐！」，「樓下某位居然還會嫌比賽『太
    公平』是無趣？真不知是哪來的低能兒」之內容，陳御中觀
    看黃柏蒼之上開發言內容後，隨即再以發表者「樓下的」，
    以「注意你的態度」為標題，發表「你用這種語氣及語詞說
    話…我叫陳御中報上你的名號」之內容，黃柏蒼見及後，明
    知陳御中已在發言內容明示姓名，竟基於侮辱之犯意，於同
    日23時2 分，續在該討論文章，以發表者「（ˇ＿ˇ）」，
    發表標題「你叫陳智障也不甘我屁事」及「怕全台讀者不知
    道有你這一號蠢材嗎…道理就這麼簡單…懂嗎？蠢材！搞不
    清楚狀況就別上來丟人現眼啦」之內容，以「智障」、「蠢
    材」、「丟人現眼」等語辱罵陳御中，足以貶損陳御中之人
    格。
二、案經陳御中訴請臺北市政府警察局大安分局報請臺灣高雄地
    方法院檢察署檢察官偵查後聲請簡易判決處刑。
    理  由
一、按被告以外之人於審判外之陳述，雖不符合刑事訴訟法第15
    9 條之1 至第159 條之4 之規定，但經當事人於審判程序同
    意作為證據，法院審酌該言詞陳述或書面陳述作成時之情況
    ，認為適當者，亦得為證據。當事人、代理人或辯護人於法
    院調查證據時，知有第159 條第1 項不得為證據之情形，而
    未於言詞辯論終結前聲明異議者，視為有前項之同意，刑事
    訴訟法第159 條第1 項及第159 條之5 分別定有明文。查本
    判決下列所引用之各該被告以外之人於審判外之陳述，雖均
    屬傳聞證據，惟均經當事人於本院準備及審理程序時表示同
    意有證據能力（見本院簡上卷第25、64頁），而不予爭執，
    且迄至言詞辯論終結前亦未再聲明異議，本院審酌此等證據
    資料製作時之情況，尚無違法不當及證明力明顯過低之瑕疵
    ，亦認為以之作為證據應屬適當，故揆諸前開規定，應認前
    揭證據資料均例外有證據能力。
二、訊據被告黃柏蒼不否認於上揭時、地，在「英德之戰誤判FI
    FA拒採行動」討論文章網頁以化名「（ˇ＿ˇ）」發表前述
    內容，惟矢口否認有何公然侮辱犯行，辯稱：陳御中在同篇
    討論文章對伊所使用「就是有你這種人跟某些你厭惡的人瞎
    起鬨，一丘之貉，只是顏色不同，幹的跟那些撕裂臺灣的人
    沒兩樣的事」之文字，經臺灣臺北地方法院檢察署（下稱臺
    北地檢署）檢察官認定未具謗誹故意並為不起訴處分，對於
    伊所發表之內容亦應等同視之，認定無主觀之侮辱故意，且
    伊因受污辱，為譴責陳御中敗壞社會風氣、煽惑他人犯罪之
    言論，一時激憤才使用該等文字，雖然拿捏失妥，但陳御中
    使用不同之發表者化名，致伊有所混淆，縱使陳御中在內容
    已提及姓名，仍無從認定發表者之身分，故伊之發言並未針
    對特定人云云。
三、經查：
  (一)被告於前揭時、地，以電腦設備連結網際網路並在聯合新聞
    網運動大聯盟網站之「英德之戰誤判FIFA拒採行動」討論文
    章網頁中，在陳御中以「樓下的」發表者名稱發表「我叫陳
    御中」之內容後，仍以發表者「（ˇ＿ˇ）」，發表標題為
    「你叫陳智障也不甘我屁事」及內容「怕全台讀者不知道有
    你這一號蠢材嗎…道理就這麼簡單…懂嗎？蠢材！搞不清楚
    狀況就別上來丟人現眼啦」乙情，經被告自承在卷（見本院
    簡上卷第26頁），並經證人即告訴人陳御中於警詢時證述無
    誤（見警卷第2 頁），且有上述討論文章網頁列印畫面乙份
    可查（見本院簡上卷43至44頁），足資認定上開情事為真實
    。依一般社會通念衡酌，被告於該討論文章所使用之「智障
    」、「蠢材」、「丟人現眼」，顯屬對陳御中人身攻擊之謾
    罵性用語，均強烈含有輕侮、鄙視對方之意，實已貶低陳御
    中人格尊嚴及其社會人格評價，已逾越言論自由所可容許之
    範圍甚明，參以被告係於不特定多數人得以共見共聞之網頁
    發表該等非以具體事實指摘之文字內容，被告確有公然侮辱
    陳御中之犯行，自無疑問。
  (二)被告就陳御中於同篇討論文章所使用之「就是有你這種人跟
    某些你厭惡的人瞎起鬨，一丘之貉，只是顏色不同，幹的跟
    那些撕裂臺灣的人沒兩樣的事」文字，向高雄市政府警察局
    左營分局對陳御中提出誹謗告訴，經臺北地檢署檢察官於10
    0 年1月24日以100 年偵字第2504號為不起訴處分，其中並
    以被告與陳御中「對英國與德國間某場足球賽事裁判之判斷
    陳述各自評論，雙方見解或有不同，衡情亦難認被告（即陳
    御中）主觀上有何誹謗之故意」為論據理由，有不起訴處分
    書乙份附卷可稽（見本院簡上卷第48頁背面）。被告雖辯稱
    ，陳御中於同篇討論文章中對於其所為之言論，既經臺北地
    檢署檢察官以不具故意為由為不起訴處分，亦應認定伊亦無
    主觀之故意云云，然查，依該份不起訴處分書所示，臺北地
    檢署檢察官係就陳御中之發言內容有無涉犯刑法第310 條之
    誹謗罪嫌予以論斷，核與本案被告所涉犯之公然侮辱罪名，
    以及論斷客觀事實基礎係被告使用之文字，兩者均有不同，
    況觀之上開不起訴理由，臺北地檢署檢察官係認定陳御中乃
    針對足球賽事裁判之判斷陳述評論，而本件被告之發言，非
    僅對足球賽事裁判，尚有以「智障」、「蠢材」等文字辱罵
    陳御中，自無從比附援引該不起訴處分，作為被告無主觀犯
    意之依據。
  (三)又刑法所謂故意，分為直接故意、間接故意。其中直接故意
    係指「行為人對於構成犯罪之事實，明知並有意使其發生」
    ，此觀刑法第13條第1 項規定甚明，亦即，行為人對於行為
    之客體及結果之發生，皆有確定之認識，並促使其發生而言
    。本件被告亦自承因拿捏失妥，才使用該等文字，可見被告
    主觀上本已認識瞭解所使用之文字已非合理議論之範圍，否
    則何來「自認拿捏失妥」之說，又據其所陳，因見陳御中之
    言論，心生氣憤方才予以譴責發表該等文字，亦足見被告係
    刻意回應陳御中之言論，當已符合上述直接故意之主觀要件
    ；被告雖又辯稱因受陳御中污辱，且其言論敗壞社會風氣並
    有煽惑他人犯罪之嫌，方才基於義憤使用該等文字譴責陳御
    中云云，惟被告就此所辯，均僅在論述動機原因而已，與主
    觀是否具有故意無涉，縱然屬實，亦不因此即得主張其主觀
    未具故意，被告所辯，均非有理。
  (四)被告另辯以陳御中使用不同之發表者化名，致其有所混淆，
    故其發言非針對特定人云云，惟陳御中於被告以「台灣腦殘
    真多」發言後，雖仍使用「樓下的」發表意見，並未使用真
    實姓名作為發表者名稱，但陳御中既已於內容表示「我叫陳
    御中」明示姓名，客觀上即足以令觀覽文章之人辨視身分，
    被告仍稱將有所混淆云云，即非有據；此外，該篇討論文章
    同時段除陳御中、被告外，雖仍有其他不特定多數人上網留
    言，此觀該網頁畫面尚有發表者「路人」、「organon 」、
    「Dave」等人發表意見即明（見本院簡上卷第43至44頁），
    惟被告發表「怕全台讀者不知道有你這一號蠢材嗎…道理就
    這麼簡單... 懂嗎？蠢材！搞不清楚狀況就別上來丟人現眼
    啦」之內容時，尚且將陳御中之姓氏引為標題，暗諷「你叫
    陳智障也不甘我屁事」，並在內容陳明「報名字又怎樣」（
    見本院簡上卷第43頁背面），足見被告已明知陳御中即為「
    樓下的」之真實姓名，仍針對陳御中予以發言回應，自非被
    告所言並非針對特定人，被告所為辯解，均不足採信。
  (五)綜上所述，本件事證明證，被告犯行足堪認定，應依法論罪
    科刑。
四、核被告所為，係犯刑法第309 條第1 項公然侮辱罪；原審以
    被告犯罪事證明確，因而援引刑事訴訟法第449 條第1 項前
    段、第3 項、第454 條第2 項，刑法第309 條第1 項、第41
    條第1 項前段，刑法施行法第1條 之1 第1 項、第2 項前段
    規定，量處被告拘役30日，如易科罰金，以新臺幣1,000 元
    折算1 日，固非無見，惟查，就被告以「台灣腦殘真多～」
    為發表者名稱，在該討論文章發表標題為「荒唐！」及「真
    不知是哪來的低能兒」之內容，尚無從逕認已對特定人為公
    然侮辱行為（此部分不另為無罪之諭知，詳如下述），原審
    就此部分認定尚有違誤，是以，上訴人即被告就此提起上訴
    為有理由，原判決既有上開可議之處，自應由本院撤銷改判
    。
五、爰審酌被告對於告訴人意見相左之言論，本應以理性辯論回
    應，竟在不特定多數人可共見共聞之網頁恣意謾罵告訴人，
    其行為確有可議之處，參以被告自陳大學畢業，智識非低，
    現無收入及衡諸本案犯罪情節及告訴人受損害之程度等一切
    情狀，量處如主文所示之刑，並依刑法第41條第1 項前段規
    定，諭知如主文所示之易科罰金折算標準，以資懲警。
六、不另為無罪之諭知部分
  (一)聲請簡易判決處刑意旨略以：被告以「台灣腦殘真多～」為
    發表者名稱，在該討論文章發表標題為「荒唐！」及「真不
    知是哪來的低能兒」之內容，亦已貶損告訴人之人格，因認
    被告此部分亦構成刑法第309 條第1 項之公然侮辱罪嫌。
  (二)按刑法第309 條所規定「侮辱」，係指對人謾罵、嘲笑或陳
    述其他表示足以貶損他人社會地位、評價、人格，使人難堪
    等言詞之行為，如非對於特定人或可推知之人所發之言論，
    自不構成刑法第309 條之罪，有司法院院解字第3806號解釋
    可參。經查，告訴人於討論文章以「會難嗎」之發表者名稱
    對該主題發表標題為：「加兩個底線審就好」，內容為「太
    公平的比賽就沒那麼多話題」之意見後，被告於該日19時15
    分，以「台灣腦殘真多～」為發表者名稱，在該討論文章發
    表標題為「荒唐！」，內容為「樓下某位居然還會嫌比賽『
    太公平』是無趣？真不知是哪來的低能兒」之內容等情，固
    據被告坦承在卷，亦經證人陳御中於警詢時證述無誤（見警
    卷第2 頁），且有上述討論文章網頁列印畫面乙份可查（見
    本院簡上卷43至44頁），惟查，告訴人其時仍僅以化名作為
    發表者名稱，並未揭示真實姓名，參以在該篇討論文章留言
    之人，並無須填記任何個人姓名、電話、電子信箱等得以辨
    視人別之資料，即得隨時上網發表意見，亦未限定同一人僅
    得使用同一發表者名稱，此據告訴人分別使用「會難嗎」、
    「樓下的」作為發表者名稱，足證其情，則上網觀覽文章之
    人，尚無從逕依發表者名稱辨視發表之人真實人別，被告於
    該時以上開意見回應發言時，縱有使用「腦殘」、「低能兒
    」等謾罵性字眼，尚難使觀覽之他人知悉「會難嗎」即為告
    訴人本人，則被告既非對可推知之人發表上開文字，即非刑
    法第309 條公然侮辱罪所處罰之範圍，就此部分本應為無罪
    諭知，惟因公訴人認此與上開公然侮辱犯行為為接續犯之實
    質上一罪關係，爰不另為無罪之諭知，附此敘明。
據上論斷，應依刑事訴訟法第455 條之1 第1 項、第3 項、第36
4 條、第369 條第1 項前段、第299 條第1 項前段，刑法第309
條第1 項、第41條第1 項前段，刑法施行法第1 條之1 第1 項，
判決如主文。
本案經檢察官張雅婷到庭執行職務。
中    華    民    國   100    年    5     月    25    日
                  刑事第十八庭  審判長法  官  黃宗揚
                                      法  官  鄭子文
                                      法  官  高瑞聰
以上正本證明與原本無異。
不得上訴。
中    華    民    國   100    年    5     月    30    日
                                      書記官  林修弘
附錄本判決論罪科刑之法條：
中華民國刑法第309條
（公然侮辱罪）
公然侮辱人者，處拘役或 3 百元以下罰金。
以強暴犯前項之罪者，處1 年以下有期徒刑、拘役或5 百元以下
罰金。